【裁判字號】    92,上易,67
【裁判日期】    920723
【裁判案由】    損害賠償等
【裁判全文】
臺灣高等法院民事判決                              九十二年度上易字第六七號
    上  訴  人  炘鋼實業股份有限公司
    法定代理人  鐘英峰
    被  上訴人  歐力士小客車租賃股份有限公司
    法定代理人  柿本良
    訴訟代理人  周立仁律師
右當事人間請求損害賠償等事件，上訴人對於臺灣台北地方法院中華民國九十一年十
一月二十九日九十一年度訴字第四六三三號第一審判決提起上訴，本院判決如左：
    主    文
原判決關於命上訴人給付超過新台幣貳拾參萬貳仟柒佰零陸元部份，及該部份假執行
之宣告，暨訴訟費用之裁判均廢棄。
右開廢棄部份，被上訴人在第一審之訴及其假執行之聲請均駁回。
其餘上訴駁回。
第一、二審訴訟費用由上訴人負擔五分之二，餘由被上訴人負擔。
    事    實
甲、上訴人方面：
一、聲明：求為判決：
  (一)原判決廢棄，被上訴人第一審之訴及假執行之聲請均駁回。
  (二)第一、二審訴訟費用由被上訴人負擔。
二、陳述：除與原判決記載相同者，茲引用之外，補稱：
  (一)被上訴人所承租之系爭車輛故障不斷（引擎無力、進氣筏及鏈條擴張器損壞）送
    原廠檢修無效，被上訴人又未依合約書第八條第二項之約定免費提供另一部車代
    用，經屢催均藉詞搪塞，本件租賃之車輛與租金之給付互立於對待給付關係，被
    上訴人既未先履行交付代用車之責任，上訴人依民法第二百六十四條規定自得保
    全債權，就已簽付未到期支票聲請假處分禁止被上訴人兌領，上訴人並未違反租
    賃契約第七條有關「承租人義務」約定。再按「出租人應以合於所約定使用、收
    益之租賃物，交付承租人，並應於租賃關係存續中保持其合於約定使用、收益之
    狀態」，民法第四百二十三條定有明文，查被上訴人所交付之系爭車輛因故障頻
    頻而進廠修理，又未依約交付代用車，致使上訴人無法使用而需另僱車，則非但
    無法使用收益且需另支付車資，造成增加費用之損失，故此項租金之給付不能歸
    責於上訴人，從而依民法第二百三十條之規定，自不負遲延責任。
  (二)被上訴人所採用「小客車租賃契約」，屬「定型化契約」，又稱「附合契約」，
    係對不特定多數相對人所設計，依消費者保護法第十一條規定，應本於平等互惠
    之原則，惟該契約書第三條第三點所定訂：「租賃車輛使用之瑕疵，出租人對之
    不負任何責任。」完全排出瑕疵擔保之適用，又於第七條及第十二條僅列載承租
    人之義務及承租人違約之處理，而對出租人違約之處理卻隻字未提，明顯違背「
    平等互惠原則」是以其免責條款明顯違反民法第二百十九條最高誠信原則，又其
    約定之車輛折舊損害金高達百分之三十，顯失公平，未兼顧雙方法益平衡，揆諸
    消費者保護法第十二條第一款及第二款之規定，應屬無效。
  (三)本件爭議，乃由被上訴人交付之系爭車輛使用僅三個月即發生故障，進原廠修理
    而無法使用，嗣經催告被上訴人依約另交付代用車均置之不理，上訴人使行使票
    據權利保全，禁止被上訴人兌付，從而足證此係被上訴人違約在先，且上訴人所
    採取保全程序乃法律上所定同時履行抗辯權正當之行為，況車輛係本身設備機件
    故障送廠修理，而非上訴人使用上未盡善良管理人之注意所致，在被上訴人之車
    輛亦未因送廠而受折舊之損失，被上訴人之請求洵無理由。又本件租賃契約顯以
    違約金作為債務不履行所生損害之賠償總額，該契約書所約定之違約金既屬賠償
    之預定，自需實際上有損害發生之事實，方得就預定應賠償之限度內為賠償，被
    上訴人所交付之租賃車輛之瑕疵已如上述，上訴人每次催促被上訴人交付代步車
    ，均謊稱證件遺失而拒絕交付，故車輛折舊與上訴人何干。
  (四)原判決認定上訴人應給付八十八年九月十六日及同年十月十六日二期租金共十二
    萬四千一百十二元，及車輛折舊之賠償，退而言之，縱然成立，自八十八年十月
    十六日起至被上訴人九十一年十月二十一日起訴日止，已逾二年，依民法第一百
    二十七條、第四百五十六條及第一百九十七條第一項之規定，其請求權因二年間
    不行使而消滅。
  (五)又約定之違約金額過高者，法院得減至相當之數額，民法第二百五十二條定有明
    文，上訴人簽付之支票僅因履行抗辯之原因而未兌現，與遲延給付要件不合，且
    上訴人已依被上訴人之要求將租金辦理提存，原審未察，竟依不合誠信原則訂立
    之契約條款判決上訴人應給付違約金，非但於法不符，且易偏高，況被上訴人交
    付之租賃物不堪使用又未提供代步車輛，與有過失。
三、證據：除援用第一審所提證據外，補提支票明細表一紙為證。
乙、被上訴人方面：
一、聲明：求為判決：
  (一)上訴人之上訴駁回。
  (二)第一、二審訴訟費用均由上訴人負擔。
二、陳述：除與原判決記載相同者，茲引用之外，補稱：
  (一)上訴人就系爭租賃契約，先主張終止契約據以起訴，經臺灣台北地方法院（下稱
    台北地院）以八十八年度北簡字第一三○五八號宣示判決筆錄以其終止不合法駁
    回，上訴人再主張解除契約據以另行起訴，復經台北地院八十九年度訴字第四七
    八二號判決及本院九十年上易字第四三八號判決，以其解除不合法駁回確定，故
    上訴人拒付租金顯無理由，其中本院前揭判決並確定兩造所簽訂之系爭契約已於
    八十八年十月二十二日經被上訴人合法終止，被上訴人始依此起訴請求本件。
  (二)再查，本件被上訴人依系爭契約第十二條第三項約定請求賠償，並非依侵權行為
    請求損害賠償，上訴人所提出時效抗辯應屬重大誤會。
三、證據：除援用第一審所提證據外，聲請調閱臺灣台北地方法院八十八年度北簡字
    第一三○五八號案卷。
丙、本院依職權調閱台北地院八十八年度裁全字第四一五二號卷、八十九年度裁全字
    第四六號、第一七○六號、第二六四四號第六八九九號、八十九年度訴字第四七
    八二號卷及本院九十年度上易字第四三八號卷。
    理    由
一、兩造爭執要旨
    本件被上訴人起訴主張：兩造於八十七年十二月十日簽訂系爭小客車租賃契約，
    上訴人向被上訴人承租用車牌號碼ＢＢ－３７８５號ＢＭＷ５２０ｉ廠牌小客車
    一輛，約定租賃期間自八十七年十二月十二日起至九十年十二月十一日止，租金
    每月五萬九千一百元，繳款方式以即期支票支付每一月計一期之租金，每月十六
    日為付款日，交車同時繳第一期租金，其他各期開立三十六期支票給付之，詎料
    被上訴人就上訴人用以支付租金之八十八年九月十六日及同年十月十六日支票分
    別提示，均遭退票未獲兌現，因上訴人違約，被上訴人遂於八十八年十月二十一
    日委請律師發函終止系爭租貸契約，並請求給付租金及賠償，迄今仍未見上訴人
    清償；另依系爭租賃契約第十二條第三項約定「承租人（即上訴人）除應無條件
    付清車輛租金及應付款項外，另需繳付未到期租金總和的百分之三十作為租賃車
    輛折舊損失賠償。」系爭契約於八十八年十月二十二日終止，計尚未到期之租賃
    期間為二十五個月（八十八年二個月，八十九年十二個月，九十年十一月個月）
    ，每月租金五萬九千一百元，故未到期租金總和為一百四十七萬七千五百元，上
    訴人應繳付賠償金為四十四萬三千二百五十元，含稅為四十六萬五千四百十二元
    ，又本件契約終止前，上訴人尚欠被上訴人二期租金（即八十八年九月、十月）
    ，計十一萬八千二百元，含稅為十二萬四千一百一十元，故本件請求上訴人給付
    五十八萬九千五百二十二元（計算式詳如附表一）等語。
    上訴人則以：本件係被上訴人違約，車子不能使用，一直在高德汽車公司修理，
    依約定被上訴人應提供代步車輛，惟其均未提供代步車輛，支票係被上訴人同意
    提存到法院，上訴人並未違反租賃契約第七條有關「承租人義務」約定；被上訴
    人所採用「小客車租賃契約」，屬「定型化契約」，該契約書約定明顯違背「平
    等互惠原則」是以其免責條款明顯違反民法第二百十九條最高誠信原則，又其約
    定之車輛折舊損害金高達百分之三十，顯失公平，未兼顧雙方法益平衡，揆諸消
    費者保護法第十二條第一款及第二款之規定，應屬無效。退而言之，被上訴人之
    請求縱然成立，自八十八年十月十六日起至被上訴人九十一年十月二十一日起訴
    日止，已逾二年，依民法第一百二十七條、第四百五十六條及第一百九十七條第
    一項之規定，其請求權因二年間不行使而消滅；又上訴人簽付之支票僅因履行抗
    辯之原因而未兌現，與遲延給付要件不合，且上訴人已依被上訴人之要求將租金
    辦理提存，原審未察，竟依不合誠信原則訂立之契約條款判決上訴人應給付違約
    金，非但於法不符，且亦偏高等語，資為抗辯。
二、兩造於八十七年十二月十日簽立系爭小客車租賃契約，有被上訴人提出之小客車
    租賃契約為證（見原審卷第八至十二頁），且為上訴人所不爭執，系爭契約於八
    十八年十月二十二日經被上訴人合法終止之事實，有律師函及掛號郵件收件回執
    影本各一份在卷可稽（見原審卷第十三至十五頁），且經本院九十年度上易字第
    四三八號判決確定在案，亦經本院調閱該卷宗核閱屬實。又上訴人用以支付系爭
    契約租金之八十八年九月十六日及同年十月十六日之支票二紙，面額均為五萬九
    千一百元，共計十一萬八千二百元，經被上訴人分別提示，均遭退票未獲兌現一
    節，為上訴人所不否認，均堪信為真實。
三、本件應審究者為：(一)上訴人有無違約積欠二期租金？被上訴人之租金請求權是否
    已逾消滅時效？(二)被上訴人得否向上訴人請求違約金？違約金額有無過高情事？
  (一)上訴人用以支付系爭契約租金之八十八年九月十六日及同年十月十六日之支票二
    紙，經被上訴人分別提示，均遭退票未獲兌現之事實，已如前述。上訴人則辯以
    ：其乃因被上訴人違約未提供上訴人代步車等語。經查，被上訴人曾於八十八年
    六月三十日提供車牌號碼ＢＢ－３１１９號代用車一輛予上訴人之事實，為上訴
    人所是認（見原審卷第二五頁），並有上訴人所簽立之代用車輛約定書一紙可證
    （見台北地院八十九年度訴字第四七八二號卷第二四頁），雖被上訴人未即時提
    供代用車輛，然上訴人非不得依系爭契約第八條約定，請求被上訴人即時提供代
    用車輛，並依民法之規定行使終止權，是被上訴人縱延遲提供代用車輛，於上訴
    人合法終止系爭契約前，系爭契約仍繼續存續，而上訴人終止系爭契約均不合法
    ，亦經台北地院八十八年北簡字第一三○五八號判決確定在案，則系爭契約迄八
    十八年十月二十二日被上訴人合法終止前，上訴人仍負有支付租金之義務。但按
    以租賃動產為營業者之租價，因二年間不行使而消滅，民法第一百二十七條第三
    款定有明文，此係就租金之消滅時效所為之特別規定。經核本件被上訴人於八十
    八年十月二十二日合法終止系爭契約後，迄九十一年八月二十一日提起本件訴訟
    ，已逾二年前揭時效期間，是上訴人於上訴本院後提出防禦方法，以民法第一百
    二十七條第三款之規定，抗辯其請求權已因二年間不行使而消滅等語，本院核無
    不合，其抗辯為有理由，是被上訴人請求上訴人給付該二期租金共十二萬四千一
    百一十元（含稅），已因消滅時效，即不應予准許。
  (二)按約定之違約金過高者，法院得減至相當之數額，民法第二百五十二條定有明文
    。至於是否相當，即須依一般客觀事實，社會經濟狀況及當事人所受損害情形，
    以為斟酌之標準，最高法院七十九年度台上字第一九一五號判例可資參照，而約
    定之違約金是否過高，固應就債務人若能如期履行債務時，債權人可得享受之一
    切利益為衡量之標準，此項違約金之約定，雖不因契約之解除而隨同消滅，惟依
    民法第二百六十條規定意旨推之，其因契約解除所生之損害，自屬不在斟酌之列
    。依系爭契約第十二條第三項約定：「承租人（即被告）除應無條件付清車輛租
    金及應付款項外，另需繳付未到期租金總和的百分之三十作為租賃車輛折舊損失
    賠償。」查本件上訴人積欠二期租金，業如上述，顯已違約，而系爭契約於八十
    八年十月二十二日終止，計尚未到期之租賃期間為二十五個月（八十八年二個月
    ，八十九年十二個月，九十年十一月個月），每月租金五萬九千一百元，故未到
    期租金總和為一百四十七萬七千五百元，依上開契約約定，上訴人應繳付違約金
    為四十四萬三千二百五十元，含稅為四十六萬五千四百十二元（計算式詳如附表
    一所示）。再究此部份係違約金之請求，並無民法第一百二十七條二年短期消滅
    時效期間之情形，又本件違約金之請求，係依據系爭契約為之，非屬侵權行為損
    害賠償請求權，自無民法第一百九十七條第一項侵權行為損害賠償請求權消滅時
    效之適用，又民法第四百五十六條第一項之短期時效係適用於同法第四百三十二
    條第二項、第四百三十三條、第四百三十四條、第四百三十七條第二項及第四百
    四十四條第二項損害賠償請求權之情形，與本件違約金請求權相異，自無適用之
    餘地，上訴人所為抗辯被上訴人之違約金請求權已因二年間不行使而消滅云云，
    尚不足採。惟查，本件上訴人係承租ＢＭＷ５２０ｉ廠牌小客車一輛，於八十八
    年六月三日因瑕疵而進廠維修，被上訴人遲於同年月三十日方提供ＴＯＹＯＴＡ
      ＴＥＲＣＥＬ一輛以為代步，迄系爭契約終止之日，系爭ＢＭＷ５２０ｉ廠牌
    小客車仍未能提供上訴人使用等情，為被上訴人所不否認，雖系爭契約約定被上
    訴人提供代步車輛不以同型車為限，然ＢＭＷ５２０ｉ及ＴＯＹＯＴＡ  ＴＥＲ
    ＣＥＬ二廠牌於社會一般通念，顯有品質、性能之差異及所表彰用車人社經地位
    高低之不同，是斟酌被上訴人所受損害及上訴人若能如期履行債務時，被上訴人
    可得享受之一切利益等情，被上訴人請求違約金額四十六萬五千四百十二元顯屬
    過高，應予酌減，以被上訴人主張上訴人給付二十二萬一千六百二十五元，含稅
    為二十三萬二千七百零六元（計算式詳如附表二所示），方屬相當，逾此金額之
    請求不應准許。
四、綜上所述，被上訴人本於租賃契約法律關係，請求上訴人給付二十三萬二千七百
    零六元（計算式詳如附表二所示），及自八十八年十月二十三日（即終止契約之
    翌日）起至清償日止，按週年利率百分之五計算之法定遲延利息等語，為有理由
    ，應予准許。逾此所為請求，為無理由，應予駁回。原審就超過上開應准許部份
    ，為上訴人敗訴之判決，並為假執行之宣告，自有未洽。上訴意旨就此部份指摘
    原判決不當，求予廢棄改判，為有理由，至於上開應准許部份，原審判命上訴人
    給付，並為假執行之宣告，核無違誤，上訴意旨，就此部份，仍執陳詞，指摘原
    判決不當，求予廢棄，為無理由，應駁回其上訴。
五、因本案事證已臻明確，兩造其餘主張陳述及所提之證據，均毋庸再予審酌，附此
    敘明。
六、據上論結，本件上訴為一部有理由，一部無理由，依民事訴訟法第四百五十條、
    第四百四十九條第一項、第七十九條但書，判決如主文。
中      華      民      國    九十二    年      七      月    二十三    日
                                  民事第九庭
                                      審判長法  官  吳  謙  仁
                                            法  官  蘇  瑞  華
                                            法  官  魏  大  喨
右正本係照原本作成。
不得上訴。
中      華      民      國    九十二    年      七      月    二十四    日
                                            書記官  黃  美  玉
附表一：
一、違約金之計算：
  (一)系爭契約於八十八年十月二十二日終止，計尚未到期之租賃期間為二十五個月
    （八十八年二個月，八十九年十二個月，九十年十一月個月），每月租金五萬
    九千一百元，故未到期租金總和為一百四十七萬七千五百元。
    計算式為59,100x25=1,477,500
  (二)上訴人應繳付違約金為四十四萬三千二百五十元。
    計算式：1,477,500x30%=443,250
    含稅為四十六萬五千四百十二元
    計算式：443,250x1.05=465,412
附表二：
一、違約金酌減為二十二萬一千六百二十五元。
    含稅為二十三萬二千七百零六元。
    計算式：221,625×1.05=232,706
二、本件被上訴人得請求上訴人給付二十三萬一千六百二十五元。


司法院資訊處製作；財團法人民間司法改革基金會備份。
